【裁判字號】    92,台上,496
【裁判日期】    920314
【裁判案由】    塗銷抵押權設定登記等
【裁判全文】
最高法院民事判決                                九十二年度台上字第四九六號
    上  訴  人  甲○○
    訴訟代理人  蘇昭德律師
                黃金龍律師
    上  訴  人  丙○○
    訴訟代理人  林樹根律師
                洪茂松律師
                呂富田律師
                黃宏綱律師
                馬誌錳律師
    上  訴  人  乙○○
右當事人間請求塗銷抵押權設定登記等事件，兩造對於中華民國八十九年十二月十四
日台灣高等法院高雄分院第二審判決（八十八年度重上字第四一號），各自提起上訴
，本院判決如左：
    主  文
原判決廢棄，發回台灣高等法院高雄分院。
    理  由
本件上訴人甲○○請求確認對造上訴人丙○○、乙○○本票債權不存在之訴部分，被
告非基於其個人關係之抗辯有理由，對於被告各人即屬必須合一確定判決，自應適用
民事訴訟法第五十六條第一項第一款之規定，丙○○提起第三審上訴，依民事訴訟法
第五十六條第一項第一款規定，其效力應及於未聲明上訴之乙○○，爰併列其為上訴
人，合先敘明。
甲○○主張：丙○○、乙○○之間並無債權存在，竟通謀虛偽意思表示，由乙○○簽
發發票日民國八十四年三月十九日、到期日為同年九月十九日、票號００五五八八號
、面額六千萬元本票乙紙予丙○○，並以乙○○所有坐落高雄縣鳥松鄉○○段第七五
一、六七一號土地 (下稱系爭土地)，設定擔保新台幣 (下同)六千萬元債權之抵押權
予丙○○。伊為乙○○之債權人，並參與分配系爭土地之拍賣價金，自有受確認判決
之法律上之利益等情。求為確認丙○○對系爭本票債權不存在；乙○○以系爭土地於
八十五年二月二十四日登記丙○○為抵押權人之抵押權不存在之判決。（甲○○請求
乙○○協同辦理塗銷系爭抵押權登記之訴部分，經第一審判決其敗訴，未據其聲明不
服）。
丙○○、乙○○則以：丙○○對其父陳元侯所遺留之系爭土地及同段六六七號等三筆
土地有三分之一之權利，對高雄前縣鳥松鄉○○段三八三之四等多筆土地有十八分之
一權利。乙○○簽發系爭本票作為丙○○拋棄繼承權利之補償，系爭本票債權、抵押
權確屬存在。且系爭土地業經拍定，抵押權登記已塗銷，甲○○無請求確認系爭債權
、系爭抵押權不存在之法律上利益等語，資以抗辯。
原審將第一審所為甲○○勝訴之判決關於確認丙○○、乙○○間系爭抵押權不存在部
分廢棄，改判駁回甲○○該部分第一審之訴；並維持第一審所為確認丙○○、乙○○
系爭本票債權不存在之判決，駁回丙○○、乙○○之其餘上訴，無非以：甲○○主張
乙○○簽發系爭本票予丙○○，並以系爭土地設立系爭抵押權，經執行法院將系爭土
地拍定後，地政機關已將系爭抵押權登記塗銷，系爭本票債權經執行法院以第一順位
抵押權優先列入分配拍賣之價金，尚未分配，其為參與分配之債權人等情，為丙○○
、乙○○所不爭，並經調取台灣高雄地方法院（下稱高雄地院）八十五年度執字第一
三二五九號清償票款強制執行卷核閱屬實。按民事訴訟法第二百四十七條所謂即受確
認判決之法律上利益，係指法律關係存否不明確，致原告在私法上之地位有受侵害之
危險，而此項危險得以對於被告之確認判決除去者而言。丙○○以系爭本票債權，聲
請對乙○○所有之系爭土地強制執行，系爭土地經拍定後，拍定之價金尚未分配，甲
○○為參與分配之債權人，丙○○、乙○○間之系爭本票債權之法律關係是否存在，
對甲○○參與分配債權之受償，有侵害之危險，則甲○○請求確認系爭本票債權不存
在，自有受確認判決之法律上利益。又確認法律關係成立或不成立之訴，以確認現在
之法律關係為限，如已過去或將來應發生之法律關係，則不得為此訴之標的。系爭抵
押權，因系爭土地經拍定，既已由高雄地院囑託高雄縣仁武地政事務所塗銷系爭抵押
權登記，則系爭抵押權已因塗銷登記而不存在，縱拍賣之價金，抵押債權人可優先受
償分配，亦僅係抵押債權尚存在而已，非屬抵押權尚未消滅。甲○○請求確認已消滅
之抵押權不存在，欠缺受確認之法律上利益。其次，乙○○在原審已明確陳稱：丙○
○於陳元侯死亡之二個月內已拋棄繼承權，丙○○於六十五年間已蓋好拋棄繼承的章
等語，乙○○既與丙○○同為本件當事人，又為丙○○之兄，復與甲○○立於對立之
立場，自無故為不利於丙○○之陳述，參以證人即乙○○、丙○○之兄弟陳啟山證稱
：﹁（問：為何拖到八十四年才辦拋棄繼承登記？）不同母之女子（指：顏陳淑芬、
謝陳秋）因不願蓋拋棄繼承，且不提出印鑑，所以無法辦理繼承﹂等語，可證乙○○
無法辦理單獨繼承登記，係因其他異母胞妹未同意蓋章之故，與丙○○無關，至乙○
○另提出六十五年四月三日之丙○○拋棄繼承書，雖經法務部調查局鑑定結果，認為
丙○○之蓋印時間，若以六十五年間及八十四年間比較，以八十四年間左右較為可能
，惟此拋棄繼承書係乙○○事後於原審始提出供鑑定，非其原申報辦理繼承登記時所
提出於公家機關保管中之拋棄繼承書，證人陳啟儒雖證稱：丙○○於八十四年三月十
九日始於拋棄繼承書上蓋章；證人鍾陳雪娥證稱：八十三年時，我有一次看到拋棄繼
承書，當時丙○○尚未在拋棄繼承書上蓋章云云，縱屬實在，丙○○於八十四年間再
於乙○○提出之日期載為六十五年（原判決誤載為八十五年）四月三日之拋棄繼承書
蓋印為真，亦不影響丙○○其前於六十五年間，在六十五年三月十日之拋棄繼承書蓋
印拋棄繼承之事實。丙○○對系爭土地及其他遺產既於六十五年間拋棄繼承，已無權
利可主張，乙○○、丙○○二人豈有於丙○○拋棄繼承後相隔近二十年後，於八十四
年間，再由乙○○簽發系爭六千萬元本票補償丙○○之可能。參之乙○○稱：﹁ (問
：六千萬元包括何地段土地？）只有山水段這二筆土地﹂，﹁（問：每坪單價？）當
時沒說每坪多少錢，只說給丙○○六千萬元﹂，丙○○則稱：﹁不只包括系爭這二筆
土地，還包括崎腳段土地，崎腳段每坪八萬元，山水段部分有二百八十坪，每坪大約
二十五萬元﹂已不相一致。且以系爭本票金額高達六千萬元，乙○○、丙○○竟以口
頭約定補償相關事項，而不以書面詳載補償之原因、內容，有違常理，則其抗辯有買
賣或補償應繼承土地權利之合意云云，委無可信。證人陳啟山、鍾陳雪娥、陳啟儒、
宋陳玉、陳啟志雖各於訴訟中均證稱：丙○○對系爭土地有三分之一之權利云云，惟
丙○○已於六十五年間即拋棄繼承，上開證詞不能證明丙○○於八十四年間仍有繼承
權利。證人陳啟儒雖證稱：確有以系爭本票補償議價云云，但陳啟儒為乙○○、丙○
○兄弟，情誼密切，陳啟儒復於系爭土地拍定後，具狀聲明對系爭土地有三七五減租
租約，請求依耕地三七五減租條例規定，優先受償一千餘萬元，提起分配表異議之訴
，經原法院另案判決駁回其請求等情，陳啟儒意在分得拍賣之價金，與甲○○立於對
立之地位甚明，且其所證稱以系爭土地每坪二十五萬元，扣除增值稅剩二十萬元，再
加崎腳段每坪八萬元計算，合計六千萬元云云，又與乙○○陳述情節及丙○○早已拋
棄繼承不一致，且系爭土地為農地，並無增值稅之繳納問題，陳啟儒所為系爭本票為
補償丙○○拋棄繼承，與事實不符，自無可取。證人郭世男證述因缺少丙○○蓋章而
解約等情，與乙○○於陳述丙○○於六十五年已蓋章拋棄繼承之情不符，亦與常情有
違，要無可採。甲○○主張乙○○、丙○○通謀虛偽簽發系爭本票及設定抵押權，堪
信為真。從而甲○○請求確認系爭抵押權不存在部分，因無受確認之法律上利益，不
應准許，至其請求確認丙○○所執乙○○所簽發系爭本票之債權不存在部分，為有理
由等詞，為其判斷之基礎。
惟按法律關係之存在與否不明確，致原告在私法上之地位有受侵害之危險，而此危險
得以對於被告之確認判決除去者，即得依民事訴訟法第二百四十七條規定提起確認之
訴。又確認法律關係成立或不成立之訴，固以確認現在之法律關係為限，但過去不成
立之法律關係，延至目前仍繼續不存在時，仍不失為現在之法律關係。如對於該法律
關係存在與否，有即受確認判決之法律上利益者，自非不得對之提起確認之訴。查為
系爭抵押權標的物之系爭房地經執行法院拍定後，系爭抵押權登記固經地政機關塗銷
，然乙○○、丙○○間該抵押權之設定，倘係通謀虛偽意思表示所為，依法自始即屬
無效，則丙○○不得就該無效之抵押權所擔保之債權﹁優先﹂受分配，甲○○之債權
即有受完全或較多受償之機會。而系爭抵押權所擔保之債權範圍，非必與執行或參與
分配之債權同一，抵押債權之存否與抵押權之成立與否，並非全然等同，系爭抵押權
之存否，既攸關甲○○債權之受償，則甲○○訴請確認抵押權不存在，即難謂其無受
確認判決之法律上利益。原審未遑推闡明晰，疏未斟酌，遽為甲○○該部分敗訴之判
決，自有可議。次查乙○○固於原法院陳稱：﹁丙○○於陳元侯死亡之二個月內拋棄
繼承權，丙○○於六十五年間已蓋好拋棄繼承﹂等語。惟乙○○於一審則具狀稱：﹁
丙○○雖於六十五年三月間交付印鑑證明書，惟乙○○應補償丙○○之價額，自始未
談成，故丙○○未於遺產繼承拋棄書上蓋章，致乙○○無法辦理繼承登記，在八十四
年三月十八日中午乙○○邀同陳啟儒、陳啟聰二人出面與被告（指丙○○）協談，乙
○○同意補償六千萬元，翌日（十九日）中午乙○○簽發交付系爭同額，八十四年九
月十九日期之本票，該本票即係向丙○○購買伊對系爭土地所有權三分之一權利之代
價，丙○○同時於繼承權拋棄書姓名欄丙○○上劃圈處加蓋印鑑﹂（見一審卷二五八
頁），卷附日期載為六十五年三月十日之繼承權拋棄書丙○○之上方確有劃圈之痕跡
（見一審卷一００頁），參之陳啟山證稱：「（鳥松鄉系爭土地六七一及七五一號土
地分給誰？）乙○○、丙○○、陳啟聰﹂﹁（其他兄弟有給其他土地）有的，生前分
得土地，有些在過世前就賣了﹂（見一審卷三二０頁）；及乙○○係於八十四年間始
辦妥系爭土地之繼承登記，該記載日期為六十五年三月十日之繼承權拋棄書亦應於八
十四年始向地政事務所提出，而高雄縣仁武地政事務所八十九年九月四日仁地所一字
第八九００００六七八號函說明二，亦係檢送八十四年四月二十四日仁登字第六八一
四號登記案內繼承權拋棄書原本（見原審卷三第一一頁），依刑事判決之認定，乙○
○係於六十六年十一月三十日，即已偽造謝陳秋、嚴陳淑芬之繼承拋棄書及印鑑證明
，是丙○○抗辯系爭土地未辦理繼承登記，非謝陳秋、嚴陳淑芬未同意蓋章所致及乙
○○於第一審所稱：六十五年間補償價額未談成，丙○○未於繼承權拋棄書蓋章等情
，似非全屬無據，乙○○就丙○○究在何時拋棄繼承，何時在繼承拋棄書蓋章之陳述
前後既屬不一，則乙○○何以遲至八十四年始辦理繼承登記，究係因丙○○未於繼承
權拋棄書蓋章所致或有其他原因所致？六十五年三月十日之繼承權拋棄書所列拋棄繼
承者，除丙○○外，尚有陳啟山，陳啟志，陳啟川，陳啟聰，上開四人之拋棄繼承究
屬無條件或因分得被繼承人陳元侯之其他財產而拋棄？倘係後者，丙○○未分得陳元
侯之其他財產？何以願在六十五年即無條件拋棄繼承？系爭土地於八十四年間究屬農
業用地或已變更為遊樂商業用地？均有未明，而此均與判斷丙○○是否係於六十五年
即拋棄繼承，並在繼承權拋棄書蓋章，抑或延至八十四年方始拋棄繼承，並以收取六
千萬元為對價之認定，所關頗切，有待原審予澄清，原審未遑詳查究明，遽為丙○○
不利之論斷，自不足以昭折服。兩造上訴論旨，各自指摘原判決關於其敗訴部分為不
當，求予廢棄，均非無理由。
據上論結，本件兩造上訴均為有理由。依民事訴訟法第四百七十七條第一項、第四百
七十八條第一項，判決如主文。
中      華      民      國    九十二    年      三      月     十四     日
                              最高法院民事第六庭
                                  審判長法官  吳  正  一
                                        法官  劉  福  來
                                        法官  鄭  玉  山
                                        法官  黃  義  豐
                                        法官  葉  勝  利
      右正本證明與原本無異
                                              書  記  官
中      華      民      國    九十二    年      三      月    三十一    日


司法院資訊處製作；財團法人民間司法改革基金會備份。
